【裁判字號】    99,上易,116
【裁判日期】    990907
【裁判案由】    清償債務
【裁判全文】
臺灣高等法院臺南分院民事判決  99年度上易字第116號
上  訴  人  丙○○○
訴訟代理人  乙○○
被上訴人    甲○○
訴訟代理人  陳慈鳳律師
上列當事人間請求清償債務事件，上訴人對於中華民國九十九年
三月十七日臺灣雲林地方法院第一審判決（九十八年度訴字第二
九五號）提起上訴，本院於九十九年八月二十四日言詞辯論終結
，判決如下：
      主      文
上訴駁回。
第二審訴訟費用由上訴人負擔。
      事  實  及  理  由
一、被上訴人主張：上訴人於民國八十四年三月十五日，以其夫
    即原審同案被告乙○○經營宏田家俱行擴廠需用資金為由，
    向伊借款新台幣（下同）三十萬元（下稱系爭借款）；伊已
    將款項匯入上訴人所有中華郵政股份有限公司土庫郵局（下
    稱土庫郵局）第一支局存簿帳戶，由上訴人受領完畢。詎上
    訴人其後迭經伊催告拒不返還系爭借款；爰本於借款返還請
    求權，求為命上訴人給付三十萬元，及自原審變更聲明狀繕
    本送達翌日即九十八年八月二十一日起至清償日止，按週年
    利率百分之五計算利息之判決（被上訴人請求上訴人給付超
    過上開金額部分，及在原審請求同案被告乙○○給付六十萬
    元本息之先位之訴部分，經原審為其敗訴判決駁回後，未據
    被上訴人聲明不服而確定，不在本院審理範圍）；原審為上
    訴人敗訴判決，並無不合；並聲明：(一)上訴駁回。(二)第二審
    訴訟費用由上訴人負擔。
二、上訴人則以：伊雖曾向被上訴人借貸系爭三十萬元借款，惟
    伊為清償包括先前向被上訴人借貸之全部債務，已於八十四
    年十二月十八日、八十五年三月一日、五月十日、八十六年
    四月十八日，依序由土庫馬光郵局匯款十萬元、十三萬二千
    元、十二萬五千元、十三萬五千元予被上訴人受領，系爭借
    款債務已清償完畢等情詞，資為抗辯；並聲明：(一)原判決不
    利於上訴人部分廢棄。(二)上廢棄部分，被上訴人在第一審之
    訴駁回。(三)訴訟費用由被上訴人負擔。
三、按當事人主張有利於己之事實者，就其事實有舉證之責任，
    民事訴訟法第二百七十七條前段定有明文。至於請求履行債
    務之訴，原告就其所主張債權發生原因之事實，固有舉證之
    責任，若被告自認此項事實而主張該債權已因清償而消滅，
    則清償之事實，應由被告負舉證之責任，並經最高法院二十
    八年上字第一九二０號判例參照。查，本件被上訴人主張上
    訴人於八十四年三月十五日向其借款三十萬元，經其將款項
    匯入上訴人所有土庫郵局第一支局存簿帳戶，由上訴人受領
    等情，除據被上訴人於原審提出而為上訴人所不爭之匯款三
    聯單在卷（參見原審卷第六之一頁）可參外，並經上訴人自
    認受領系爭三十萬元借款之事實，堪信被上訴人之上開主張
    為真實。次查，上訴人抗辯上揭借款債務業經清償而消滅云
    云，既為被上訴人否認，則此項借款債務清償之抗辯事實是
    否存在，依上開說明，自應由上訴人負舉證之責。
四、上訴人抗辯：伊為清償包括先前向被上訴人借貸之全部債務
    ，已於八十四年十二月十八日、八十五年三月一日、五月十
    日、八十六年四月十八日，依序由土庫馬光郵局匯款十萬元
    、十三萬二千元、十二萬五千元、十三萬五千元予被上訴人
    受領等語，無非係以板橋郵局檢送之被上訴人帳戶交易清單
    （參見原審卷第五三之一頁、第五五頁）為其論據，惟為被
    上訴人否認；經查：
（一）上訴人始則於原審抗辯：「我陸續有以現金及匯款還款。
      是匯入被上訴人的戶頭。」、「八十四年的借款，大部份
      都是以現金還款，是拿給我姊姊，沒有寫收據，因為怕我
      先生知道，所以匯款後的收據就撕掉了」等語（參見原審
      卷第三六頁、第三七頁）；其後改稱：「是我拿現金去匯
      的」等語（參見原審卷第七七頁反面）；於本院審理時則
      陳稱：「八十四年所借的錢，有還給對造，是用電匯的。
      」、「當時還錢是分批匯錢，除四筆匯款外，其餘都是用
      現金還款；現金最多還六萬元，最少二、三萬元；錢是標
      會來的。」等語（參見本審卷第二七頁正、反面）。是上
      訴人就清償借款之方式為交付現金或匯款？每次還款金額
      若干等等關係清償債務之要件事實，前後陳述不一，已難
      盡信。
（二）又，上揭四筆款項，係匯款人填具「國內郵政匯款單」，
      由匯款經辦局土庫馬光郵局存入受款人即被上訴人所有板
      橋郵局帳戶之交易；惟交易之匯款單據，因已逾保存期限
      五年，業已銷毀等情，此有中華郵政股份有限公司九十九
      年一月十三日儲字第０九九０００四六三六號函在卷（參
      見原審卷第六九頁）可佐。至於證人即土庫馬光郵局員工
      廖威勝於原審法院審理時則到場證述：「八十四、八十五
      年間，我在土庫馬光郵局擔任儲匯、壽險業務；丙○○○
      因不會填寫匯款單，我曾幫忙填寫匯款單。交易明細表上
      之四筆匯款是我辦理的，但我無法確認是否是丙○○○匯
      款的」等語明確（參見原審卷第八一頁反面）。
（三）綜參上開各情：
    (1)上訴人就其清償借款之方式為交付現金或匯款？每次還款
      金額若干等等關係清償之要件事實，前後陳述不一；其於
      本院審理時雖另抗辯：「八十四年十二月十日向第三人吳
      清德標得互助會款五十六萬元」等語，惟標得互助會款與
      清償系爭借款者，分屬二事，要難混為一談。上訴人僅以
      向第三人標得互助會款，即有清償借款能力乙情，遽認上
      揭四筆匯款即係由其匯入云云，即嫌速斷而無足採。
    (2)其次，上揭四筆匯款固係由匯款人填具「國內郵政匯款單
      」，由土庫馬光郵局匯款存入被上訴人所有板橋郵局帳戶
      ；惟證人廖威勝已證述無法確認是否由上訴人委託代辦匯
      款之事實，再佐以系爭匯款單據因已逾保存期限五年而銷
      毀，則匯款人究竟為何人仍屬不明，亦難僅以上開匯款存
      入之事實，遽認係由上訴人匯款存入被上訴人所有帳戶，
      以清償系爭三十萬元借款債務之事實。此外，上訴人並未
      就上開四筆匯款，確係其匯款存入被上訴人所有帳戶之事
      實，提出其他確切之證據以實其說，被上訴人既予堅決否
      認，上揭四筆款項之轉帳資料，復僅能證明確有第三人自
      土庫馬光郵局匯款存入上訴人所有板橋郵局帳戶之事實而
      已，惟上揭四筆匯款究竟係由何人？因何原因而匯款存入
      被上訴人所有板橋郵局帳戶之事實不明，上訴人逕認上開
      四筆匯款即係其以持現金至該郵局匯款云云，即嫌無據。
      綜此，上訴人就其抗辯已清償借款債務之事實，難認已盡
      舉證之責；其抗辯系爭三十萬元借款業經清償而消滅云云
      ，委不足採。
五、綜上所述，上訴人於八十四年三月十五日向被上訴人借款三
    十萬元並已受領，兩造間成立系爭三十萬元消費借貸法律關
    係；上訴人抗辯清償系爭三十萬元借款債務之事實，既經被
    上訴人否認，復未提出具體事證以資證明，其抗辯委不足採
    。從而，被上訴人本於借款返還請求權，求為命上訴人給付
    三十萬元，及自原審變更聲明狀送達翌日即九十八年八月二
    十一日（送達證書參見原審卷第二七頁）起，至清償日止按
    週年利率百分之五計算之利息範圍內（被上訴人逾上開金額
    之請求部分，經原審判決駁回後，未據聲明不服），為有理
    由，應予准許；原審據此而為上訴人敗訴之判決，並依職權
    宣告假執行，經核並無不合，上訴意旨指摘原判決不當，求
    予廢棄改判，非有理由，應予駁回。
六、本件事證已臻明確，上訴人聲請訊問證人吳清德，無非在證
    明上訴人於八十四年至八十六年間，曾向吳清德標得互助會
    款之事實云云；然上訴人既自陳：「我有向吳清德標會，但
    我還錢的事，吳清德不知道」等語（參見本審卷第三九頁反
    面），則上訴人聲請訊問證人吳清德，與其抗辯清償借款之
    待證事實既無關聯，即無訊問必要。此外兩造其餘攻擊方法
    ，不影響本件判決結果，爰不一一論述，併此敘明。
七、據上論結，本件上訴為無理由，依民事訴訟法四百四十九條
    第一項、第七十八條，判決如主文。
中    華    民    國    99    年    9    月     7     日
                  民事第二庭  審判長法  官  陳  光  秀
                                    法  官  曾  平  杉
                                    法  官  李  文  賢
上為正本係照原本作成。
本判決不得上訴。
中    華    民    國    99    年    9    月     8    日
                                    書記官  劉  清  洪

司法院資訊處製作；財團法人民間司法改革基金會備份。
